【裁判字號】    90,上,211
【裁判日期】    900809
【裁判案由】    清償借款
【裁判全文】
臺灣高等法院臺中分院民事判決      九十年度上字第二一一號
      上  訴  人  丁林黃庚
      兼右四人
      訴訟代理人  丁春進
      被 上訴 人  彰化縣芳苑鄉農會
      法定代理人  洪新富
      訴訟代理人  沈其雄
      複 代理 人  劉燕萍律師
右當事人間請求清償借款事件，上訴人對於中華民國九十年二月二十六日臺灣彰化地
方法院第一審判決（八十九年度重訴字第三四八號），提起上訴，本院判決如左：
      主      文
上訴駁回。
第二審訴訟費用由上訴人連帶負擔。
      事      實
甲、上訴人方面：
    一、聲明：求為判決(一)原判決關於上訴人敗訴部分及假執行之宣告廢棄。(二)右開
        廢棄部分，被上訴人在第一審之訴及假執行之聲請均駁回。
    二、陳述：除與原判決記載相同者，茲引用之外，補稱：
        (一)丁魚目不識丁，有生之年，未曾書寫任何文書，有二林郵局函可以證明。
        (二)丁魚因不識字，為方便起見，平常隨身帶印章一只繫於腰間，以利辦事
          ，二林郵局函所附郵政存簿儲金印鑑單印鑑即為其平常所之章，以之與
          本件借據之章比對，並不相符，足見借據上丁魚之印文及簽名並非丁魚所
          為。
乙、被上訴人方面：
    一、聲明：求為判決如主文。
    二、陳述：除與原判決記載相同時，茲引明之外，補稱：丁魚確為洪永信借款之
        連帶保證人，此除借款約定書及借據上簽名、印文均相同外，並經證人即當
        時承辦對保人員洪信來於原審證明屬實，上訴人空言否認，並無足取。
      理      由
一、被上訴人起訴主張：上訴人五人均為丁魚之繼承人，訴外人洪永信邀同丁魚為連
    帶保證人，分別於民國（下同）八十三年九月十四日、同年月二十九日向被上訴
    人借款四百萬元、七百萬元（借款期限、利率如附表所示），其中附表編號一所
    示之借款每三個月付息乙次，附表編號二所示之借款每個月付息乙次。詎訴外人
    洪永信自八十七年五月十六日起即未清償利息、借款，而丁魚於八十六年三月三
    十日死亡，上訴人五人均為丁魚之繼承人，依民法第一千一百四十八條之規定，
    繼承丁魚財產上之一切權利義務，且依民法第一千一百五十三條第一項之規定，
    負連帶清償之責任，上訴人五人迄今尚未清償訴外人洪永信之借款，迭經催討無
    效爰依借貸、連帶保證及繼承之法律關係，請求上訴人等連帶給付如附表編號一
    、二所示之借款、利息及違約金。
二、上訴人等則以：伊等雖係丁魚之繼承人，然實際上繼承丁魚遺產者另有上訴人丁
    林黃庚、丁春進，其餘上訴人並未繼承丁魚之遺產，被上訴人列丁麗雲、丁芥菜
    、丁金宛為共同被告，顯有不當。又丁魚目不識丁，借據及授權約定書並非丁魚
    所簽名蓋章的，是遭人偽造云云，資為抗辯。（原審判命上訴人連帶給付四百萬
    元及利息、違約金，駁回被上訴人其餘部分之請求，被上訴人對其敗訴部分未聲
    明不服，已經確定）
三、被上訴人主張上訴人等係丁魚之繼承人，及訴外人洪永信於八十三年九月十四日
    向伊借款四百萬元，其利息、違約金約定如附表編號一所示，訴外人洪永信迄未
    清償借款之事實，為兩造所不爭執，並有被上訴人提出之借據、授信約定書影本
    各一件及戶籍謄本五件為證，此部分事實應堪認為真實。上訴人所爭執者，係上
    訴人等人對丁魚所負之債務是否應負連帶清償責任，及丁魚是否確擔任訴外人洪
    永信借款之連帶保證人？
四、經查上訴人等人雖辯稱：實際上繼承丁魚之遺產者只有上訴人丁林黃庚、丁春進
    ，其餘上訴人丁麗雲、丁芥菜、丁金宛實際上並未繼承丁魚之遺產，被上訴人將
    丁麗雲、丁芥菜、丁金宛亦列為共同被告，顯有不當等語。惟查上訴人等人自認
    渠等並未對丁魚之遺產拋棄繼承或限定繼承，則依民法第一千一百四十八條前段
    之規定，上訴人等人自繼承開始時即承受丁魚財產上之一切權利義務，且依民法
    第一千一百五十三條第一項之規定，上訴人等人對於丁魚之債務，應負連帶清償
    之責任，故上訴人等人分割遺產之結果，雖實際上只有上訴人丁林黃庚、丁春進
    繼承取得丁魚之遺產，然此自不能據以對抗丁魚之債權人即被上訴人，上訴人等
    人對於丁魚之債務，自仍應負連帶清償之責任，上訴人等人此部分所辯自難採取
    。
五、又上訴人等人否認丁魚有擔任附表所示借款之連帶保證人及丁魚有於被上訴人提
    出之授信約定書、借據上簽名、蓋章等語。惟查：八十三年九月十四日丁魚簽立
    之授信約定書，及附表編號一所示借款八十三年九月十四日四百萬元之借據，係
    由訴外人洪永信及丁魚本人親自簽名、蓋章等情，業據證人洪信來及洪永信證述
    屬實，並有被上訴人提出之授信約定書及借據為證，經原審當庭勘驗結果，附表
    編號一所示借款八十三年九月十四日四百萬元之借據上連帶保證人欄丁魚之簽名
    、印文，與被上訴人提出由丁魚所簽立之授信約定書上所留存之簽名、印文，以
    肉眼比對，無論在外觀、文字形體及筆跡之走勢等均屬相同，堪認上訴人等人辯
    稱附表編號一所示借款之借據上連帶保證人欄並非丁魚簽名、蓋章乙節，顯無足
    採信，依上開情事以觀，堪認丁魚確實有擔任附表編號一所示借款之連帶保證人
    ，被上訴人此部分之主張，自堪信為真實。
六、綜上所述，丁魚既擔任附表編號一所示借款之連帶保證人，上訴人等人為丁魚之
    繼承人，則於借款人洪永信未依約繳繳納借款及利息時，上訴人等人即應負連帶
    清償之責任，從而，被上訴人本於借貸、連帶保證及繼承之法律關係，訴請上訴
    人等人連帶給付附表編號一所示之借款、利息及違約金，為有理由，應予准許。
    原審就此部分為上訴人敗訴之判決，核無不合，上訴意旨指摘原判決不當，求為
    廢棄改判，為無理由，應予駁回。
七、據上論結，本件上訴無理由，依民事訴訟法第四百四十九條第一項、第八十五條
    第二項，判決如主文。
中      華      民      國    九十      年      八      月      九      日
~B1民事第三庭審判長法  官  陳照德
~B2                法  官  陳成泉
~B3                法  官  曾謀貴
右為正本係照原本作成。
如對本判決上訴，須於收受判決送達後二十日內向本院提出上訴書狀，其未表明上訴
理由者，應於提出上訴後二十日內向本院提出上訴理由書（須按他造人數附具繕本）
，並繳納送達用雙掛號郵票拾份（每份參拾肆元）。
上訴時應提出委任律師或具有律師資格之人之委任狀；委任有律師資格者，另應附具
律師及格證書及釋明委任人與受任人有民事訴訟法第四百六十六條之一第一項但書或
第二項（詳附註）所定關係之釋明文書影本。
~B                書記官  林振甫
中      華      民      國    九十      年      八      月      十      日
附註：
民事訴訟法第四百六十六條之一（第一項、第二項）
對於第二審判決上訴，上訴人應委任律師為訴訟代理人。但上訴人或其法定代理人具
有律師資格者，不在此限。
上訴人之配偶、三親等內之血親、二親等內之姻親，或上訴人為法人、中央或地方機
關時，其所屬專任人員具有律師資格並經法院認為適當者，亦得為第三審訴訟代理人
。
                                                                        Ｂ
附表：
┌──┬────┬─────┬───────┬──────────┬───────────────┐
│    │        │          │              │上訴人應給付被上訴人│    上訴人應給付被上訴人之    │
│編號│借款金額│ 借款期限 │   借款利息   │之利息起迄日期      │        違約金起迄日期        │
├──┼────┼─────┼───────┼──────────┼───────────────┤
│    │四百萬元│自八十三年│按年息百分之十│自八十七年五月十六日│自八十七年八月十七日起至清償日│
│    │        │九月十四日│點一計算，並於│起至清償日止，按年息│止，逾期在六個月以內，按上開利│
│ 一 │        │起至八十八│被上訴人調整基│百分之十點一計算利息│率百分之十計算之違約金，逾期超│
│    │        │年九月十四│本放款利率時隨│。                  │過六個月以上部分，按上開利率百│
│    │        │日止。    │同調整。      │                    │分之二十計算之違約金。        │
└──┴────┴─────┴───────┴──────────┴───────────────┘
┌──┬────┬─────┬───────┬──────────┬───────────────┐
│    │七百萬元│自八十三年│按年息百分之九│自八十七年五月十六日│自八十七年六月十七日起至清償日│
│    │        │九月二十九│點四計算，並於│起至清償日止，按年息│止，逾期在六個月以內，按上開利│
│ 二 │        │日起至八十│被上訴人調整基│百之九點四計算之利息│率百分之十計算之違約金，逾期超│
│    │        │八年九月十│本放款利率時隨│。                  │過六個月以上部分，按上開利率百│
│    │        │四日止。  │同調整。      │                    │分之二十計算之違約金。        │
└──┴────┴─────┴───────┴──────────┴───────────────┘

司法院資訊處製作；財團法人民間司法改革基金會備份。
